【裁判字號】    98,交聲,3218
【裁判日期】    981217
【裁判案由】    聲明異議
【裁判全文】
臺灣高雄地方法院交通事件裁定        98年度交聲字第3218號
原處分機關  交通部公路總局高雄區監理所
異  議  人  甲○○
上列受處分人因違反道路交通管理處罰條例案件，對於交通部公
路總局高雄區監理所所為之處分（原處分：高監營裁字第裁80-N
00000000號），聲明異議，本院裁定如下：
    主  文
原處分撤銷。
甲○○未領有駕駛執照駕駛機器腳踏車，處罰鍰新臺幣陸仟元；
又汽車駕駛人，駕駛汽車經測試檢定酒精濃度超過規定標準，處
罰鍰新臺幣壹萬伍仟元，及自民國九十八年十一月二十四日起壹
年內不得考領輕型機器腳踏車駕駛執照，並應接受道路交通安全
講習。
    理  由
一、原處分意旨略以：異議人即受處分人甲○○未領有輕型機器
    腳踏車駕駛執照，仍於民國96年6 月21日凌晨1 時15分許飲
    酒後騎乘車號VM8-503 號輕型機車，行經位於高雄縣鳳山市
    ○○路之「鳳山市清潔大隊」前，因酒後無法控制機車而摔
    倒，經高雄縣政府警察局交通警察隊據報前往處理，測得異
    議人抽血檢驗血液中酒精濃度為187.4 mg/dl ，經換算成酒
    測呼氣值已達每公升0.937 毫克，而予以舉發，交通部公路
    總局高雄區○○○○○道路交通管理處罰條例第21條第1 項
    第1 款、第35條第1 項第1 款、第67條第6 款及第24條第 1
    項第2 款規定，於98年11月24日以高監營裁字第裁80-N0000
    0000號裁決書裁處異議人罰鍰新臺幣（下同）51,000元，並
    自98年11月24日起1 年內不得考領駕駛執照，應接受道路交
    通安全講習。異議人接獲通知單後，不服上開裁決處分，於
    法定期間內向本院聲明異議。
二、本件異議意旨略以：本件異議人於96年6 月21日凌晨1 時15
    分在仁武工廠因同事生日喝了2 杯酒，載回家路上，經經武
    路清潔隊前，突然跑出1 隻狗，害異議人跌倒，送醫酒測後
    ，檢察官（按異議人誤載為「法官」）緩起訴1 年（按異議
    人誤載為2 年），罰公益金3 萬元，因景氣不好，工作收入
    又不穩定，還有老婆、2 個小孩要養，請求撤銷51,000元之
    罰鍰處分等語。
三、按酒後駕車只有一個交通違規行為，而且有關其處罰效果之
    罰鍰、吊扣駕駛執照與施以道路交通安全講習等與該交通違
    規行為是否存在均無從分離。法院審理時應先確定受處分人
    是否確有交通違規行為事實，再決定原處分機關所適用之法
    律有無錯誤。從而，受處分人於聲明異議狀雖僅記載就吊扣
    駕駛執照部分聲明異議，其餘部分並未提及，惟該罰鍰及施
    以道路交通安全講習部分與其交通違規行為是否存在既無從
    分離，法院自應予以審理。否則，如法院審理結果，認其交
    通違規行為不存在，則僅能將原處分關於吊扣駕駛執照部分
    予以撤銷改判，其餘部分因認未經聲明異議而確定，致生無
    交通違規行為，而遭處罰鍰及施以道路交通安全講習之不合
    理現象（參照臺灣高等法院暨所屬法院98年法律座談會刑事
    類提案第23號問題(一)研討意見）。而本件異議人甲○○雖僅
    就原處分關於罰鍰部分聲明異議，然依上開說明，本院就原
    處分關於處不得考領駕駛執照及施以道安講習部分，自應一
    併予以審理，始稱妥適。
四、依道路交通管理處罰條例第21條第1 項第1 款規定：「汽車
    駕駛人未領有駕駛執照駕駛小型車或機器腳踏車，處新臺幣
    6,000 元以上12,000元以下罰鍰，並當場禁止其駕駛」；而
    依同條例第35條第1 項第1 款規定：「汽車駕駛人，駕駛汽
    車經測試檢定有酒精濃度超過規定標準之情形者，處新臺幣
    15,000元以上6 萬元以下罰鍰，並當場移置保管該汽車及吊
    扣其駕駛執照1 年」；另依同條例第24條第1 項第2 款規定
    ：「有第35條第1 項規定之情形者，應接受道路交通安全講
    習」；又依同條例第67條第6 款規定：「汽車駕駛人違反本
    條例規定，應受吊扣駕駛執照處分，於汽車駕駛人係無駕駛
    執照駕車者，在所規定最長吊扣期間內，不得考領駕駛執照
    」。而所謂酒精濃度超過規定之標準者，依道路交通安全規
    則第114 條第2 款之規定，係指汽車駕駛人飲用酒類或其他
    類似物後其吐氣所含酒精濃度超過每公升0.25毫克或血液中
    酒精濃度超過0.05% 以上者。又一行為同時觸犯刑事法律及
    違反行政法上義務規定者，依刑事法律處罰之。但其行為應
    處以其他種類行政罰或得沒入之物而未經法院宣告沒收者，
    亦得裁處之。前項行為如經不起訴處分或為無罪、免訴、不
    受理、不付審理之裁判確定者，得依違反行政法上義務規定
    裁處之，行政罰法第26條亦有明文規定。
五、經查：
  (一)按於94年2 月5 日公布，並自95年2 月5 日施行之行政罰法
    第26條第1 項規定：「一行為同時觸犯刑事法律及違反行政
    法上義務規定者，依刑事法律處罰之。但其行為應處以其他
    種類行政罰或得沒入之物而未經法院宣告沒收者，亦得裁處
    之」；次按於94年12月28日修正公布，並自95年7 月1 日施
    行之道路交通管理處罰條例第35條第8 項規定：「……前項
    （指有酒精濃度超過規定標準而駕駛車輛等情形）汽車駕駛
    人，經裁判確定處以罰金低於本條例第92條第3 項所訂最低
    罰鍰基準規定者，應依本條例裁決繳納不足最低罰鍰之部分
    。」參諸上開條文之規定，可認道路交通管理處罰條例第35
    條第8 項，為行政罰法第26條第1 項之特別規定。再按被告
    所犯為死刑、無期徒刑或最輕本刑3 年以上有期徒刑以外之
    罪，檢察官參酌刑法第57條所列事項及公共利益之維護，認
    以緩起訴為適當者，得定1 年以上3 年以下之緩起訴期間為
    緩起訴處分，刑事訴訟法第253 條之1 定有明文，又依同法
    第253 條之2 第1 項規定，檢察官為緩起訴處分者，得課被
    告予一定之負擔或指示，其中緩起訴之被告若依檢察官緩起
    訴處分命令，向公益團體繳納捐款，即係履行檢察官為緩起
    訴處分命令，該等金錢給付，並得為民事強制執行名義，受
    處分人因上開緩起訴處分而剝奪其財產權，主觀上前揭金錢
    給付義務亦具有強制性、懲罰性，雖不若易科罰金係以支付
    金錢作為自由刑之替代，惟經由緩起訴處分條件之履行使其
    免於遭檢察官發動起訴程序，仍具有替代刑罰之效果，實質
    上應屬於行政罰法第26條第1 項所稱之「刑事法律處罰」，
    而有行政罰法第26條第1 項「一事不二罰」規定之適用。則
    依修正後道路交通管理處罰條例第35條第8 項所規定之罰金
    ，解釋上亦應包括依檢察官處分命令，而向公益團體繳納捐
    款在內。故受處分人既依檢察官之緩起訴處分命令，向公益
    團體繳納捐款，即係履行檢察官為緩起訴處分命令，與受刑
    事處罰無異。
  (二)經查，本件異議人甲○○於上開時、地酒後騎乘輕型機車為
    警查獲，經臺灣高雄地方法院檢察署檢察官於96年11月21日
    以96年度偵字第31624 號為緩起訴處分，緩起訴期間為1 年
    ，並命異議人於緩起訴處分確定後6 個月內，支付3 萬元予
    高雄市觀護志工協進會「毒品減害專戶」，該緩起訴處分於
    97年1 月2 日經臺灣高等法院高雄分院檢察署駁回再議確定
    ，並於98年1 月1 日期滿等情，有高雄縣政府警察局96年 9
    月12日高警交字第N00000000 號舉發違反道路交通管理事件
    通知單、原處分機關98年11月24日高監營裁字第裁80-N0000
    0000號違反道路交通管理事件裁決書、臺灣高雄地方法院檢
    察署檢察官96年度偵字第31624 號緩起訴處分書、臺灣高等
    法院高雄分院檢察署97年度上職議字第98號處分書、臺灣高
    等法院被告前案紀錄表各1 份附卷足憑。是依上開法條規定
    及說明，自堪認原處分機關於本案情形應不得就異議人同一
    行為再為行政罰鍰處分，據此，原處分機關依道路交通管理
    處罰條例第24條第1 項第2 款、第35條第1 項第1 款及第67
    條第6 款規定，對異議人上開酒後駕車之違規行為予以裁罰
    時，除其行為應處以其他種類行政罰即1 年內禁止考領輕型
    機器腳踏車駕駛執照及施以道路安全講習部分，仍得予以裁
    處外，自不得再科處行政罰，對於異議人予以重複處罰。惟
    因異議人所支付之緩起訴處分金為3 萬元，參照道路交通管
    理處罰條例第35條第8 項規定之意旨，異議人尚須補繳該等
    不足部分之罰鍰即15,000元（即45,000-30,000 ＝15,000）
    ，始為適法。爰此，原處分機關逕以異議人酒精濃度超過規
    定標準，而對其裁處罰鍰45,000元部分，即有未洽。又本件
    異議人甲○○未領有輕型機器腳踏車駕駛執照，而其所領有
    之小型車普通駕駛執照亦已於92年4 月16日遭吊銷，有證號
    查詢機車駕駛人資料、證號查詢汽車駕駛人資料各1 份在卷
    可稽，是本件異議人除有駕駛汽車經測試檢定酒精濃度超過
    規定標準之交通違規行為外，另有未領有駕駛執照駕駛機器
    腳踏車之交通違規行為，則原處分機關依據道路交通管理處
    罰條例第35條第1 項第1 款、第67條第6 款及第24條第1 項
    第2 款規定，就異議人之駕駛汽車經測試檢定酒精濃度超過
    規定標準之交通違規行為，裁處1 年內禁止考領輕型機器腳
    踏車駕駛執照及施以道路安全講習之處分，另依據道路交通
    管理處罰條例第21條第1 項第1 款規定，就異議人未領有駕
    駛執照駕駛機器腳踏車之交通違規行為，裁處罰鍰6,000 元
    之處分，於法均屬妥適，附此敘明。
  (三)又按聲明異議，屬一種司法救濟途徑，由法院審查受處分人
    所涉之違規事實是否成立，及原處分所適用之法條是否正確
    、裁罰是否適當，因法院負有司法審查之作用，對原處分失
    當時，應自為處分，就罰鍰、吊照及安全講習等處罰效果，
    宜為一併重新諭知（參照臺灣高等法院暨所屬法院98年法律
    座談會刑事類提案第23號問題(二)審查意見）。從而，異議人
    本件異議關於其駕駛汽車經測試檢定酒精濃度超過規定標準
    之交通違規行為重複課處罰鍰部分為有理由，而關於1 年內
    禁止考領輕型機器腳踏車駕駛執照及施以道路安全講習，及
    其未領有駕駛執照駕駛機器腳踏車之交通違規行為罰鍰6,00
    0 元部分之異議，則為無理由，然原處分既有上開未洽之處
    ，自應由本院將原處分全部撤銷，並依道路交通管理處罰條
    例第21條第1 項第1 款、第35條第1 項第1 款、第67條第 6
    款、第24條第1 項第2 款及道路交通案件處理辦法第20條規
    定，另為裁定如主文所示。
中    華    民    國    98    年    12    月    17    日
                      交通法庭      法  官  陳盈吉
以上正本證明與原本無異。
如不服本裁定，應於收受送達後5 日內向本院提出抗告狀。
中    華    民    國    98    年    12    月    17    日
                                    書記官  陳展榮

司法院資訊處製作；財團法人民間司法改革基金會備份。
